【裁判字號】    94,訴,543
【裁判日期】    950831
【裁判案由】    塗銷抵押權登記
【裁判全文】
臺灣新竹地方法院民事判決               94年度訴字第543號
原      告  乙○○
訴訟代理人  林政憲律師
複代理人    黃英豪律師
被      告  新竹國際商業銀行股份有限公司
法定代理人  丙○○
訴訟代理人  甲○○
上列當事人間塗銷抵押權登記事件，本院於民國95年8月11日辯
論終結，判決如下：
    主  文
原告之訴及假執行之聲請均駁回。
訴訟費用由原告負擔。
    事實及理由
一、原告主張：
（一）訴外人新埔建設股份有限公司（下稱新埔公司）及訴外人
      曾勝前於民國86年間，為擔保新埔公司對於被告之債務
      ，就渠等所有之下列土地、建物（下稱系爭不動產），於
      民國86年5月12日，分別以新竹縣竹北地政事務所收件字
      號第7406號、第7407號各設定最高限額新台幣（下同）七
      百萬元之抵押權登記（下稱系爭二筆抵押權登記）：收
      件字號第7406部分包含：新竹縣新埔鎮○○段第74 8地號
      （設定權利範圍一萬分之三二七）、同地段第778- 15地
      號（設定權利範圍七十九分之一）、同地段第748-19地號
      （設定權利範圍全部）四筆土地及新竹縣新埔鎮○○段第
      395建號建物（設定權利範圍全部）；收件字號第7407
      部分包含：新竹縣新埔鎮○○段第748地號（設定權利範
      圍一萬分之三二七）、同地段第778-15地號（設定權利範
      圍七十九分之一）、同地段第748-18地號（設定權利範圍
      全部）四筆土地及新竹縣新埔鎮○○段第396建號建物（
      設定權利範圍全部）。系爭二筆最高限額抵押權之存續期
      間均自86年4月30日至116年4月29日止。
（二）原告於系爭二筆抵押權存續期間之87年6月30日，以二千
      萬元向訴外人新埔公司及曾勝購買系爭不動產，並於87
      年8月18日辦妥移轉登記在案，此時系爭二筆抵押權擔保
      之債權已告確定，雖訴外人新埔公司之前曾向被告借貸，
      但已在88年5月31日清償完畢。
（三）詎訴外人新埔公司明知系爭不動產業已移轉為原告所有，
      嗣後其向被告借貸之任何款項均已不在系爭二筆最高限額
      抵押權擔保範圍之內，竟仍於90年8月28日邀訴外人曾
      勝為連帶保證人，向被告借貸一億五千萬元，後又未遵期
      償還。而被告亦明知上揭新埔公司負債並不在系爭二筆最
      高限額抵押權擔保之債權範圍內，猶利用系爭二筆抵押權
      登記尚未塗銷之機會，具狀向本院聲請拍賣系爭不動產，
      惟經臺灣高等法院以92年度抗字第2044號裁定駁回被告之
      聲請且告確定。
（四）依最高法院79年度台上字第2351號判決見解，於最高限額
      抵押權存續期間內將抵押物讓與第三人，將使該最高限額
      抵押權所擔保之債權因之確定。次按所謂最高限額抵押權
      ，係指在抵押權存續期間內，發生之債務，於最後決算時
      ，在最高限額內有擔保之效力而言。此種抵押權所擔保之
      債務，除訂約時已發生者外，即將來發生之債務在約定限
      額內，亦為抵押權效力所及。此與一般抵押權，為專就現
      存特定之債務為擔保者，有所不同。如最高限額抵押之抵
      押物所有權，由原抵押人移轉於現所有人者，其原來擔保
      之原債務亦因之確定。故而，如若原債務確屬存在，則抵
      押權人固得依民法第867條規定，追及抵押物而行使權利
      ；反之，設若所擔保之原債務並不存在者，縱令抵押權登
      記尚未予塗銷，不論原債務人嗣後有無再負欠款項，該抵
      押權均因之歸於消滅，抵押權人對原抵押物亦無何權利可
      資行使，亦據最高法院著有88年度台上字第444號判決在
      案。87年8月18日原告辦妥移轉登記時，系爭二筆抵押權
      擔保之債權即告確定，雖訴外人新埔公司之前曾向被告借
      貸，但已在88年5月31日清償完畢，不再積欠被告任何債
      務，依抵押權之從屬性，系爭二筆最高限額抵押權已因擔
      保債權之不存在而歸於消滅，被告自有塗銷系爭二筆抵押
      權設定之義務。被告就系爭二筆最高限額抵押權之登記，
      已妨害原告所有權之行使，且被告所享有之系爭抵押權登
      記名義，已嗣後失其法律上之原因，而屬不當得利。原告
      爰依民法第767條所有權妨害除去請求權及民法第179條不
      當得利請求權之規定，訴請被告塗銷系爭二筆最高限額抵
      押權之登記，並聲明：
    (一)被告就坐落於新竹縣新埔鎮○○段第748地號土地所有權
      設定權利範圍一萬分之三二七、同地段第778-15地號土地
      所有權設定權利範圍七十九分之一、同地段第748-19 地
      號土地所有權全部；暨其上第395建號門牌號碼為：新竹
      縣新埔鎮○○路61巷12號之建物所有權全部，於86年5 月
      12日以收件字號第007406號向新竹縣竹北地政事務所設定
      之本金最高限額七百萬元之抵押權登記，應予塗銷。
    (二)被告就坐落於新竹縣新埔鎮○○段第748地號土地所有權
      設定權利範圍一萬分之三二七、同地段第778-15地號土地
      所有權設定權利範圍七十九分之一、同地段第748-18地號
      土地所有權全部；暨其上第396建號門牌號碼為：新竹縣
      新埔鎮○○路61巷16號之建物所有權全部，於86年5月12
      日以收件字號第007407號向新竹縣竹北地政事務所設定之
      本金最高限額七百萬元之抵押權登記，應予塗銷。
    (三)原告願供擔保請准宣告假執行。
    (四)訴訟費用由被告負擔。
（五）對被告抗辯所為之陳述：
    (一)依被告所提出之傳票及授信審核文件等資料，僅得證明被
      告於「外觀上」有將該筆款項逕行匯往訴外人新埔公司因
      舊借款所開立帳戶之情事，且可稽被告與訴外人新埔公司
      間成立另一獨立之借貸契約，與原債務無關，否則被告何
      以將該借款匯入訴外人新埔公司帳戶而非逕自抵銷。是以
      被告迄今提出之證據資料，尚不足證明訴外人新埔公司實
      際上於88年5月31日向渠借得之借款係「直接」用以清償
      原有之舊債務，自無「新債清償」條款之適用。
    (二)被告辯稱渠與新埔公司之借貸契約所約定「新債務若不履
      行，其舊債務仍不消滅」條款因置於第1條，且字體甚大
      ，其內容並未違反誠信原則或對消費者顯失公平云云。惟
      查，因借貸契約未必均有「新債清償」之約定，而該條款
      在字體、大小方面均與其他條款無異，且其位置列載於本
      件契約之背面，故消費者甚難一望即知有該條款存在，亦
      足稽被告顯有隱藏該條款之意圖。是以該條款確有違反誠
      信原則，並對消費者顯失公平，故核已違反消費者保護法
      第12條第1項之規定而為無效。
    (三)被告認為原告應就新債務負擔保責任，則原告即具有契約
      債務人之地位，是「新償清償」之約定造成債之要素有所
      變更而構成「債之變更」，自應得原告之同意，然查被告
      未曾徵詢原告之同意，是原告自不受被告與新埔公司間「
      新債清償」約定之拘束。
    (四)被告又辯稱訴外人新埔公司與被告間之借款契約，其債務
      人均為訴外人新埔公司，故債之要素並無不同云云。惟查
      ，舊債務既經訴外人新埔公司於88年5月31日清償完畢，
      系爭抵押權已因擔保債權不存在而歸於消滅，倘若被告認
      為原告應就新債務負擔保責任，不啻將原告視為承擔新債
      務之債務人，被告與新埔公司為新償清償之約定即造成「
      債之變更」，而此等變更應得原告之同意。是以被告既已
      辯稱新舊債務間債之要素並無不同，復稱原告應就新債務
      負擔保責任，其主張顯有前後矛盾不一之處，而與事理相
      違，殊無足採。
    (五)被告所謂「借新還舊」之貸款模式，係一般金融機構面臨
      短期借款屆期無法清償時，准債務人延期清償之內部作業
      程序，因此在程序上尚需重行徵信、訂立新借據、債務人
      需先繳清前期所應繳付之利息及違約金，再由銀行依貸放
      、收回手續開具轉帳傳票轉帳，其目的在於打消呆帳紀錄
      ，以規避總行或主管機關之查核，並可虛增放款績效。準
      此，銀行若不依規定就逾期放款辦理呆帳之轉銷，將違反
      銀行法第129條第7款、第45條之1及銀行資產評估損失準
      備提列及逾期放款催收款呆帳處理辦法第11條第4款等強
      制規定。是法律既明文禁止被告未確實執行呆帳轉銷，惟
      渠卻以「借新還舊」方式予以迴避，實屬違背法律規定之
      脫法行為，亦應屬無效。
    (六)被告辯稱抵押權人僅就供擔保之不動產所賣得之價金享有
      優先受償權，並無礙於原告就系爭不動產之所有權行使云
      云。惟查，倘若被告確以抵押權人名義向法院聲請拍賣系
      爭不動產，原告對該不動產之所有權即有因不動產遭法院
      拍定而喪失之可能，故被告辯稱該抵押權無礙於原告就系
      爭不動產之所有權行使云云，並無理由。
    (七)最高限額抵押之抵押物所有權，由原抵押人移轉於現所有
      人時，其原來擔保之原債務亦因之確定，是以無論原告應
      否於交易前查閱系爭不動產是否有最高限額抵押權，均不
      影響系爭抵押權之擔保範圍已告確定之事實。
二、被告抗辯如下：
（一）訴外人新埔公司自83年6月28日起，即因先前之借貸屆期
      無法依約償還，而陸續於85年7月2日、86年5月23日、88
      年5月31日、90年8月31日以借新還舊之方式向被告借貸，
      新、舊債務間債務人主體並無不同，債權人皆為被告，而
      債務人均為新埔公司，原告僅為擔保物所有權人，並非新
      埔公司與被告間借貸關係之債務人，債之要素並無不同。
      且事實上新借款於被告開立新帳號及撥款後，即立即沖償
      舊債款，並無與借款人固有財產發生混合之效果，性質實
      屬民法第320條規定之新債清償。
（二）訴外人新埔公司與被告間所簽立之借據背面借款約定條款
      第1條即明文約定「本借款，如係用以清償在貴行之舊債
      務，若本借款債務未履行時，其舊借款仍不消滅。」，亦
      徵屬於民法第320條所規定之新債清償。
（三）原告辯稱借據約定條款第1條不僅內容違反誠信原則並對
      消費者顯失公平，屬迂迴強行法規之脫法行為，應屬無效
      。惟該條款雖立於借據背面，但據被告所提出借據影本可
      知，為使借款人可清楚得知新債清償之約定，特將該條款
      立於借據約定條款第1條，且約定條款字體甚大，並無違
      反公平交易法之虞，又借款人對此條款並未另有意思表示
      ，核符新債清償之規定。
（四）借款人以土地設定最高限額抵押權後，移轉所有權予第三
      人，於最高限額抵押權存續期間內，又向債權人即抵押權
      人借款，嗣後逾期不清償，依司法院74年廳民ㄧ字第0123
      號法律問題討論意見結論認該抵押權既尚未塗銷，抵押權
      仍屬存在，抵押權人自得就該土地行使抵押權。抵押權人
      既得對該土地行使抵押權，可知該債權即為抵押權效力所
      及。又不動產既採登記公示制度，原告於受移轉登記時，
      可知該不動產尚存有被告設定之系爭二筆最高限額抵押權
      。現原告以信賴舊債務消滅為由，主張抵押權業已不存在
      ，實屬無理由。
（五）至於臺灣高等法院92年抗字第2044號不准被告拍賣系爭抵
      押物裁定，實因被告（即再抗告人）提起再抗告時，已逾
      10日之再抗告期間所致，且拍賣抵押物裁定，係屬非訟事
      件，此項裁定縱已確定，亦無實質的確定力，准許與否之
      裁定，既無確定實體上法律關係存在之性質，要於債權及
      抵押權之存否，並無既判力，故只須其抵押權已經依法登
      記，且債權已屆清償期而未受清償，法院即應為准許拍賣
      之裁定。
（六）綜前所述，系爭二筆抵押權所擔保之債權依然存在，縱系
      爭不動產所有權讓與原告，仍為抵押權效力所及，被告為
      系爭標的物之抵押權人具有法律上之原因，與民法179 條
      不當得利之「無法律上原因」的要件不符。再者，稱抵押
      權者，謂對於債務人或第三人不移轉占有而供擔保之不動
      產，得就其賣得價金受清償之權。換言之，抵押權人僅就
      供擔保之不動產所賣得之價金，享有優先受清償之權，並
      無礙所有權行使之虞。
（七）被告並聲明：
    (一)原告之訴駁回。
    (二)訴訟費用原告負擔。
    (三)如受不利判決，願供擔保免予假執行。
三、本件行集中審理程序，經整理兩造不爭執之事項如下：
（一）訴外人新埔公司、曾勝於86年間將系爭不動產分別設定
      系爭二筆最高限額抵押權予被告，作為訴外人新埔公司向
      被告借款等債務之擔保，抵押權存續期間均自86年4月30
      日至116年4月29日止，且訴外人新埔公司於86年5月23日
      向被告借款二億一千二百九十萬元（借款利率、借款期間
      、開設之帳戶帳號等見卷內被告所提出之借據暨借款明細
      表），此有系爭不動產之登記簿謄本、借據、借款明細表
      附卷可稽。
（二）87年6月31日訴外人新埔公司及曾勝將系爭不動產之所
      有權移轉登記予原告，並於87年8月18日辦妥所有權移轉
      登記，亦有系爭不動產之登記簿謄本在卷可按。
（三）88年5月31日訴外人新埔公司向被告借款二億一百三十萬
      元，90年8月28日訴外人新埔公司向被告借款一億五千二
      百三十萬元（上述二次借款之借款利率、借款期間、開設
      之帳戶帳號等，均見卷內被告所提出之借據暨借款明細表
      ），有借據、借款明細表存卷可查。
（四）訴外人新埔公司迄本件言詞辯論終結時，尚積欠被告超過
      七百萬元之金錢債務。
（五）被告於92年間聲請拍賣抵押物，經臺灣高等法院以92年抗
      字2044號駁回被告聲請確定，業經本院調閱上開卷宗查核
      無訛。
四、本件行集中審理程序，經整理兩造爭點如下：
（一）訴外人新埔公司與被告88年間、90年間之歷次借款，是否
      均為償還其對被告之舊債務而構成新債清償？
（二）若為新償清償，則訴外人新埔公司對被告所負之各筆債務
      是否均受系爭二筆抵押權之效力所及？
（三）如不受前開抵押權效力所及，被告之系爭抵押權登記是否
      礙於原告所有權之行使? 系爭抵押權登記是否具有法律之
      原因?
五、本院之判斷：
（一）按於最高限額抵押權存續期間內將抵押物讓與第三人，將
      使該最高限額抵押權所擔保之債權因此確定，故若原債務
      確屬存在，則抵押權人得依民法第867條規定，追及抵押
      物而行使權利，反之，若所擔保之原債務並不存在者，縱
      令抵押權登記尚未予塗銷，不論原債務人嗣後有無再負欠
      款項，該抵押權均因之歸於消滅，抵押權人對原抵押物亦
      無何權利可資行使（最高法院88年度台上字第444號判決
      參照）。承前所述，系爭不動產於86年間設定系爭二筆最
      高限額抵押權予被告，抵押權存續期間自86年4月30日至
      116年4月29日止，在抵押權存續期間內之87年6月31日，
      原所有權人新埔公司及曾勝將系爭不動產讓與原告，並
      於87年8月18日辦妥所有權移轉登記，則系爭二筆最高限
      額抵押權所擔保之債權於87年8月18日確定，如斯時原債
      務確屬存在，被告自得依抵押權追及效力之規定，行使其
      抵押權利，若不存在，不論原債務人嗣後有無欠款，系爭
      二筆抵押權均因之歸於消滅。經查，86年5月23日訴外人
      新埔公司向被告借貸之二億一千二百九十萬元，於87年8
      月18日原告受系爭不動產所有權移轉登記時，並未因清償
      而消滅，已為原告所不爭執，從而，87年8月18日系爭抵
      押權所擔保之原債務確實存在，堪可認定，被告得本於抵
      押權追及效力，於債權屆清償期但未受償時，就系爭不動
      產行使其抵押權利。
（二）原告雖主張86年5月23日訴外人新埔公司借貸之二億一千
      二百九十萬元債務，已於88年5月31日經訴外人新埔公司
      清償完畢，然被告則抗辯訴外人新埔公司係用新債清償方
      式，而新債務並未履行，舊債務並不消滅。查被告所辯88
      年5月31日訴外人新埔公司用新債清償方式，向被告借貸
      二億一百三十萬元，用以償還原債務中之二億一百三十萬
      元，而此新債務二億一百三十萬元屆期後，訴外人新埔公
      司再以新債清償方式，於90年8月28日向被告借款一億五
      千二百三十萬元，並用以償還前述二億一百三十萬元中之
      一億五千二百三十萬元債務，而90年8月28日所借之一億
      五千二百三十萬元迄本件言詞辯論終結時至少尚欠七百萬
      元以上未償等情，業據被告提出歷次借據、借款傳票、授
      信審核資料、放款結清帳戶明細等為證，堪信屬實。原告
      雖以前詞再為主張，然被告與新埔公司間之86年5月23日
      借貸、88年5月31日借貸、90年8月28日之借貸，貸與人確
      實皆為被告，而借款人確均為新埔公司，僅借款金額、期
      間有所不同而已，原告則未曾以任何形式擔任過借款人、
      連帶借款人、保證人或連帶保證人，依據債之相對性，顯
      然被告與新埔公司間之上開三次借貸契約，俱與原告無涉
      ，從而，渠等間訂立借貸契約並不須徵得原告之同意，原
      告亦無由以消費者立場就渠等間借貸契約之文字主張有何
      消費者保護之權利。其次，「因清償債務而對於債權人負
      擔新債務者，除當事人另有意思表示外，若新債務不履行
      時，其舊債務仍不消滅」，民法第320條訂有明文，此乃
      法律所規定關於新債清償之法律效果，該條文並未因債權
      人屬於金融機構而不適用，且被告與新埔公司間之歷次借
      款，均於借據背面借款約定條款第1條明文約定「本借款
      ，如係用以清償在貴行之舊債務，若本借款債務未履行時
      ，其舊借款仍不消滅。」，足認渠等間之借貸仍適用民法
      第320條「若新債務不履行時，其舊債務仍不消滅」之規
      定。至於金融實務上銀行是否得不斷以新債清償方式，將
      原本應逾期之呆帳轉化為未逾期之放款，實屬金融行政之
      範疇，而與民法無關，尚不得以被告屢次同意「借新還舊
      」即遽認係脫法行為。綜上，86年5月23日訴外人新埔公
      司向被告借貸之二億一千二百九十萬元，於87年8月18 日
      原告受系爭不動產所有權移轉登記時，並未因清償而消滅
      ，嗣後新埔公司雖多次利用新債清償方式，但因為新埔公
      司對於歷次新債務仍未履行，則87年8月18日所存在之原
      債務，在最新債務（即90年8月28日所借之一億五千二百
      三十萬元迄今未償至少七百萬元部分）未履行前，依法仍
      未消滅，揆諸前述說明，被告自仍得對系爭不動產行使其
      抵押權利。
（三）此外，我國不動產採登記公示制度，原告於受移轉登記時
      ，當可得悉系爭不動產尚存有被告設定之系爭二筆最高限
      額抵押權；且如前述，系爭抵押權擔保之債權於原告受移
      轉登記時而告確定，若原告對於抵押權擔保之債權多寡不
      明，於受移轉登記前或受移轉登記時，並非不得透過原所
      有權人新埔公司、曾勝，或抵押權人即被告進行了解。
      又，原告雖屢稱被告與訴外人新埔公司間之借新還舊應得
      其同意云云，此部分不足採之理由已如前述，且倘若新埔
      公司86年5月23日所借之二億一千二百九十萬元債務，在
      88年5月31日清償期屆至時未以借新還舊方式予以清償，
      被告當時即得行使抵押權，原告仍須遭受所有物被拍賣查
      封之程序，此與經過多次借新還舊程序後新埔公司猶未清
      償，被告進而行使抵押權之結果相同，原告所受之不利益
      並未增加，反而可能因為新埔公司履行部份新債務而讓部
      份舊債務消滅，從而被告行使抵押權之債權金額亦隨之縮
      減，均併此敘明之。
六、綜上各情，87年8月18日原告受系爭不動產所有權移轉登記
    時，系爭二筆抵押權擔保之債權即86年5月23日新埔公司向
    被告借貸之二億一千二百九十萬元尚未清償，嗣後新埔公司
    雖多次利用新債清償方式，然因新埔公司對於歷次新債務仍
    未履行，則87年8月18日所存在之原債務，在最新債務（即
    90年8月28日所借之一億五千二百三十萬元迄今未償至少七
    百萬元部分）未履行前，依法仍未消滅，被告仍得對系爭不
    動產行使其抵押權利，原告訴請被告塗銷系爭二筆抵押權登
    記，於法並無理由，應予駁回。
七、原告受敗訴判決，其假執行之聲請即失所依據，應併予駁回
    。
八、本件論證已臻明確，兩造其餘攻擊、防禦方法及證據，經斟
    酌後認為與本判決結果不生影響，爰不一一論述，附此敘明
    。
九、據上論結，本件原告之訴為無理由，依民事訴訟法第78條，
    判決如主文。
中    華    民    國    95    年    8     月    31    日
                  民事第一庭    法  官  李珮瑜
以上正本係照原本作成。
如對本判決上訴，須於判決送達後20日內向本院提出上訴狀。
中    華    民    國    95    年    8     月    31    日
                                書記官  朱苑禎


司法院資訊處製作；財團法人民間司法改革基金會備份。
